【裁判字號】    94,訴,535
【裁判日期】    950825
【裁判案由】    常業詐欺等
【裁判全文】
臺灣基隆地方法院刑事判決               94年度訴字第535號
公  訴  人  臺灣基隆地方法院檢察署檢察官
被      告  庚○○
                    現於台灣台北監獄士林分監服刑
上列被告因常業詐欺等案件，經檢察官提起公訴（94年度偵緝字
第12號），嗣經本院合議改採簡式審判程序審理，本院判決如下
：
    主  文
庚○○幫助常業詐欺取財，處有期徒刑拾月。
未扣案之基隆愛三路郵局第000000000000號帳戶之存簿、金融卡
、印章，均沒收。
    事  實
一、庚○○雖可預見將自己開設之金融帳戶（含存摺、金融卡、
    印章、密碼）等物提供詐欺集團使用，極可能供詐欺集團掩
    飾或隱匿其犯常業詐欺取財等重大犯罪所得財物之用，竟基
    於幫助常業詐欺及幫助掩飾或隱匿該詐欺集團成員詐騙所得
    之財物之犯意，因缺錢花用，於看見報紙之賣帳戶之廣告後
    ，以電話與詐騙集團取得聯絡，應詐騙集團之要求，先於民
    國93年3月26日至其原開戶之中華郵政股份有限公司基隆郵
    局（下稱基隆郵局）申設電話語音服務，再於同日下午在基
    隆火車站前與詐騙集團之人見面，以新台幣（下同）五千元
    之價格將其先前向基隆郵局開設之局號000000-0、帳號0000
    00-0號帳戶之存摺、金融卡、印章、密碼出售予詐騙集團使
    用。詐騙集團於購得上開帳戶後，隨即利用上開帳戶從事常
    業詐欺行為，其中於93年9月15日晚間10時5分許，寄發行動
    電話簡訊與未○○，誆稱未○○之現金卡遭到盜領，未○○
    不疑有詐，旋即以電話與對方聯繫，並於93年9月16日凌晨
    ，依指示前往自動提款機操作，而將99987元、99987元轉帳
    進入庚○○之上開基隆郵局帳戶並旋遭提領一空，嗣經未○
    ○發覺有異知悉受騙，報警後循線查獲。本院又依職權主動
    查獲如附表一1、附表六3、附表七1之各筆詐欺所得款項，
    均先後洗入庚○○上開郵局帳戶內（詳細之洗錢流程如附表
    一至附表十所示），因而幫助掩飾及隱匿上開詐欺集團成員
    詐騙所得之財物。
二、案經未○○訴由基隆市警察局第一分局報告臺灣基隆地方法
    院檢察署檢察官偵查起訴及本院職權併辦。
    理  由
一、訊據被告庚○○本於警、偵均矢口否認上開犯行，辯稱：伊
    之上開郵局帳戶之存摺、印章、身分證早於93年9月中旬遺
    失，伊有向郵局掛失，且有於95年9月15日前向楊梅埔心車
    站對面之警察局報案遺失云云。惟查：(一)、檢察官已依職權
    查明被告所稱楊梅埔心車站對面之警察局係桃園縣警察局草
    湳派出所，該所於94年5月30日出具卷附「調閱民眾庚○○
    報案紀錄情形報告」表示經該所查閱93年8、9月間受理民眾
    報案紀錄簿、93年8、9月間發文簿、93年8、9月間筆錄卷宗
    ，均無被告報案資料，是被告上開辯詞已無可信。再查，被
    告申請身分證補發之時間僅有92年10月8日該次，有基隆市
    中山區戶政事務所94年5月18日基山戶字第0940001530號函
    及附件在卷可憑，是其補發身分證之時間並非在93年9月間
    。是以被告於本院審理時之自白與客觀真實相符，自可採信
    。(二)、本件復有李政宏中國信託000000000000號帳戶開戶資
    料、歷史交易明細、被害人午○○建華銀行土城分行000000
    00000000號帳戶開戶資料、歷史往來明細、被害人戊○○台
    東銀行內新分行000000000000號帳戶開戶資料、歷史往來明
    細、被害人申○○華南銀行永吉分行000000000000號帳戶的
    開戶資料、歷史往來明細、被害人卯○○北富銀0000000000
    00號帳戶開戶資料、歷史往來明細、被害人戌○○玉山銀行
    三重分行0000000000000號帳戶開戶資料、歷史往來明細、
    被害人天○○合庫黎明分行0000000000000、台中公益路郵
    局0000000000000號帳戶開戶資料、歷史往來明細、所得稅
    資料、被害人丙○○第一銀行中壢分行0000000000000號帳
    戶、華南銀行大同分行000000000000號帳戶開戶資料、歷史
    往來明細、被害人丑○○彰化銀行敦化分行00000000000000
    號帳戶開戶資料、歷史往來明細、被害人辰○○玉山銀行00
    00000000000000號帳戶、中興銀行北屯分行00000000000000
    00號帳戶、萬泰銀行0000000000000000號帳戶開戶資料、歷
    史往來明細、被害人丁○○北富銀豐原分行000000000000號
    帳戶、台中銀行南陽分行000000000000號帳戶及其夫亥○○
    台中銀行南陽分行000000000000號帳戶開戶資料、歷史往來
    明細、王義彰中華銀行彰化分行00000000000000號帳戶開戶
    資料、歷史往來明細、王振興中國信託000000000000號帳戶
    開戶資料、歷史往來明細、林志成中國信託000000000000號
    帳戶開戶資料、歷史往來明細、許益彰關廟郵局0000000000
    0000號帳戶開戶資料、歷史往來明細、秦義勝鶯歌郵局0000
    000000000000號帳戶開戶資料、歷史往來明細、所得稅資料
    、江世華台中太平長億郵局0000000號帳戶開戶資料、歷史
    往來明細、所得稅資料、巳○○台中何厝郵局0000000號帳
    戶開戶資料、歷史往來明細、所得稅資料、林自強合庫汐止
    分行00000000000號帳戶開戶資料、歷史往來明細、黃敬恆
    彰化銀行北三重分行00000000000000號帳戶開戶資料、歷史
    往來明細、所得稅資料、柯菀貞台北銀行0000000000000 號
    帳戶開戶資料、歷史往來明細、所得稅資料、郭士彰誠泰銀
    行林森北路分行0000000000000號帳戶開戶資料、歷史往來
    明細、被害人未○○、丑○○提供之匯款明細、被告基隆郵
    局帳戶開戶資料、歷史往來明細、基隆郵局94年1月13日函
    、許益彰臺南地檢署聲請簡易判決處刑書、林志成臺南地院
    判決書、王振興高雄地檢署聲請簡易判決處刑書、彰化地檢
    署不起訴處分書、李政宏前科表、台北地院判決書、柯菀貞
    前科表、板橋地檢署聲請簡易判決處刑書、巳○○前科表、
    台北地院判決書、林志強前科表、基隆地院判決書、江世華
    、郭世彰前科表、己○○合作金庫北台中分行000000000000
    000號帳戶開戶資料、歷史往來明細、前科表、姚大元誠泰
    銀行000000000000號帳戶開戶資料、歷史交易明細、前科表
    、彰化地院判決書、王志恒南陽郵局00000000000000號帳戶
    開戶資料、歷史交易明細、所得稅資料、廖仁川復華銀行大
    里分行0000000000000000號帳戶開戶資料、歷史交易明細、
    起訴書、楊淑靜中小企銀0000000000000000號帳戶開戶資料
    、歷史交易明細、林秀梅華南銀行蘆洲分行00000000000000
    0號帳戶開戶資料、歷史交易明細、前科表、起訴書、壬○
    ○聯邦銀行0000000000號帳戶開戶資料、歷史交易明細、所
    得稅資料、前科表、宜蘭地檢署聲請簡易判決處刑書、陳盈
    齊台新銀行00000000000000號帳戶開戶資料、歷史交易明細
    、前科表、判決書、酉○○台北銀行0000000000000號帳戶
    開戶資料、歷史交易明細、所得稅資料、癸○○ (即邱鳴陞
    ) 合庫000000000000號帳戶開戶資料、歷史交易明細、前科
    表、子○○台北銀行0000000000000號帳戶開戶資料、歷史
    交易明細、所得稅資料、前科表、寅○○中華銀行臺北分行
    0000000000000號帳戶開戶資料、歷史交易明細、所得稅資
    料、楊玉帆誠泰銀行彰化分行000000000000號帳戶開戶資料
    、歷史交易明細、前科表、判決書、甲○○臺南元佃郵局
    020871號帳戶開戶資料、歷史交易明細、所得稅資料、辛○
    ○前科表、高雄地院判決書、所得稅資料、王志恒、天○○
    、酉○○、寅○○、癸○○（即邱鳴陞）、己○○、壬○○
    、甲○○所得稅資料附卷可稽。(三)、再依金融機構接受客戶
    申請一般存款帳戶之現況，絕大多數不須任何條件，亦無須
    任何費用，即任何人均可辦理金融帳戶存摺使用，如無特殊
    理由，實無借用他人存摺使用之必要；而金融存摺事關存個
    人財產權益之保障，倘有不明之金錢來源，甚而悠關個人之
    法律上之責任，其專有性甚高，除非本人、與本人具有信賴
    關係或其他特殊原因，難認有何流通使用之可能，一般人均
    有妥為保管防阻他人任意使用之認識；縱使特殊情況偶有交
    付他人使用之需，亦必然深入瞭解用途及合理性後，再行提
    供以使用，方符常情；且該等專有物品如落入不明人士手中
    ，而未加以闡明正常用途，極易被利用為與財產有關之犯罪
    工具，此為吾人依一般生活認知所易於體察之常識。查被告
    為成年人，並非無社會經驗之人，就提供其帳戶與不認識之
    人使用，將為他人作為常業詐欺犯罪及洗錢之工具，而有幫
    助他人犯罪之可能，自難諉為不知。又自本件詐騙之正犯向
    被害人實施詐術之手段、該詐騙集團向不特定多數人收購帳
    戶以洗錢、甫收購被告開立之帳戶後馬上密集行騙並洗錢等
    情以觀，被告所幫助之詐騙、洗錢正犯乃係以實施詐欺為常
    業並洗錢之詐騙集團。是被告明知金融帳戶存摺提供詐騙集
    團使用，將幫助詐騙集團實施常業詐欺、洗錢犯罪，但因貪
    圖區區之出賣帳戶之利益，仍將上開開立之帳戶售予詐騙集
    團使用，被告顯有以其金融帳戶實施常業詐欺及洗錢犯罪之
    幫助故意自明。是以，本案事證至明，應依法論科。
二、(1)本件詐騙集團之詐欺犯行經檢察官以常業詐欺一罪起訴，
    本院審理結果，亦認為構成常業詐欺罪，雖95年7月1日修正
    施行之刑法，已刪除第340條常業詐欺罪之規定，但本件詐
    騙集團所犯本罪之時間在刑法修正施行前，而當時常業詐欺
    罪，其法定本刑為一年以上七年以下有期徒刑，得併科五萬
    元以下罰金，刑法修正後，因常業犯已經刪除，應將所犯詐
    欺罪分論併罰，較原常業犯之法定刑為重，依刑法第2條第1
    項之規定比較結果，應適用較輕之修正前刑法第340條而論
    以常業詐欺罪。(2)核被告所為，係犯刑法第30條第1項、修
    正前第340條之幫助常業詐欺取財罪，刑法第30條第1項、洗
    錢防制法第9條第1項之幫助掩飾及隱匿因自己重大犯罪所得
    財物罪；又公訴人僅在論引法條時論被告以刑法第30條第1
    項、洗錢防制法第9條第1項之罪，而未在起訴書犯罪事實欄
    敘述被告如何幫助詐騙集團洗錢，然此部分既與已起訴之部
    分具有想像競合犯裁判上一罪之關係（詳後述），自在本院
    得一併審判之範圍內。詐騙集團所犯洗錢防制法第9條第1項
    之罪，係時間緊接，構成要件相同之罪名，顯基於概括犯意
    為之；詐騙集團之正犯行為後，刑法第56條連續犯之規定，
    業於94年1月7日修正公布刪除，並於95年7月1日施行，則詐
    騙集團之正犯之犯行，因行為後新法業已刪除連續犯之規定
    ，此刪除雖非犯罪構成要件之變更，但顯已影響行為人即詐
    騙集團之正犯刑罰之法律效果，自屬法律有變更，依新法第
    2條第1項規定，比較新、舊法結果，仍應適用較有利於詐騙
    集團之正犯之行為時法律即舊法，就詐騙集團所犯洗錢防制
    法第9條第1項之罪論以連續犯（最高法院95年第8次刑事庭
    會議決議參照），故被告所犯幫助洗錢罪部分，係幫助連續
    掩飾及隱匿因自己重大犯罪所得財物罪（即幫助連續犯）。
    被告所犯上開刑法第30條第1項、修正前第340條之幫助常業
    詐欺罪、刑法第30條第1項、洗錢防制法第9條第1項之幫助
    連續掩飾及隱匿因自己重大犯罪所得財物罪2罪，係以一行
    為同時觸犯之，為想像競合犯，應依刑法第55條之規定，從
    較重之幫助常業詐欺罪處斷。被告係幫助犯，應依刑法第30
    條第2項之規定減輕之。爰審酌被告幫助詐欺之金額多寡、
    渠幫助洗錢對被害人追償被害金額所造成之困難並對金融次
    序造成重大危害、犯後態度等一切情狀，量處如主文所示之
    刑。再刑法第340條之規定係72年6月26日至94年1月7日之間
    新增之條文，不再依罰金罰鍰提高標準條例第1條前段之規
    定提高罰金刑（以罰鍰之銀元計），然依95年6月24日修正
    公布、自95年7月1日施行之刑法施行法第1條之1第2項但書
    之規定，該條之罰金刑，提高（以新台幣計）為三倍，二者
    規定實無不同，直接適用刑法第340條之規定即可，併此敘
    明。
三、被告開立之基隆愛三路郵局第000000000000號帳戶之存簿、
    金融卡、印章，雖均未扣案，然該等物品未有明確證據確已
    滅失，該等物品又係供常業詐騙集團詐欺、洗錢所用，妨害
    社會治安重大，且係被告所有供渠與詐騙集團犯罪所用之物
    ，仍應依刑法第38條第1項第2款之規定宣告沒收。被告雖有
    犯幫助掩飾及隱匿因自重大犯罪所得財物罪，然該罪已因想
    像競合之關係，從較重之刑法幫助常業詐欺罪處斷，故本於
    法律不得割裂適用之法理，不得依洗錢防制法第12條第1項
    之規定宣告沒收其因出賣帳戶之所得，併此敘明。
據上論斷，應依刑事訴訟法第273條之1第1項、第299條第1項前
段，洗錢防制法第9條第1項，刑法第2條第1項前段、第11條前段
、第30條第1項、（修正前）第340條、第55條、第30條第2項、
第38條第1項第2款，判決如主文。
本案經檢察官乙○○到庭執行職務
中    華    民    國    95    年    8     月    25    日
                  刑事第四庭法    官  曾雨明
以上正本證明與原本無異。
對於本件判決如有不服，應於收受送達後10日內，向本院提出上
訴書狀，上訴於臺灣高等法院。
中    華    民    國    95    年    8     月    30    日
                            書 記 官  王靜敏
附錄論罪法條：
修正前中華民國刑法第340條：
以犯前條之罪為常業者，處一年以上七年以下有期徒刑，得併科
50000元以下罰金。
附表：


司法院資訊處製作；財團法人民間司法改革基金會備份。
